臺灣高雄地方法院民事判決　九十三年度訴字第一五六號
　　原　　　告　　甲○○
　　被　　　告　　盈錠企業有限公司
　　法定代理人　　乙○○
　　訴訟代理人　　林樹根律師
　　　　　　　　　洪茂松律師
　　　　　　　　　莊雯琇律師
　　複　代理人　　邱麗妃律師
右當事人間請求給付違約金事件，本院於民國九十三年四月二十九日言詞辯論終結，
判決如下：
    主      文
原告之訴駁回。
訴訟費用由原告負擔。
    事實及理由
一、原告主張：被告於民國九十二年八月二十一日向伊購買坐落高雄縣茄萣鄉○○段
    五五三地號，面積一四八四平方公尺之土地一筆（下稱系爭土地），價金為新台
    幣（下同）一千三百四十四萬元，分期給付，被告除已交付四十六萬元，尚應於
    九十二年十月六日交付三百萬元。詎迭經催討，被告拒不交付，顯然違約，依約
    被告應給付違約金一百萬元，故伊除可沒收被告已交付之四十六萬元外，尚可請
    求被告給付五十四萬元之違約金等語。並聲明求為命被告給付五十四萬元之判決
    。
二、被告則以：原告未依買賣契約第三條約定交付系爭土地之所有權狀正本，復未依
    第十條約定於九十二年十月六日以前塗銷民間抵押權，已違約在先，伊自得拒絕
    交付三百萬元，原告請求違約金，殊無理由等語，資為抗辯。並聲明求為駁回原
    告之訴，如受不利判決，願供擔保，請准宣告免為假執行。
三、兩造不爭執之事項：
  (一)兩造於九十二年八月二十一日就系爭土地簽訂買賣契約，約定買賣價金為一千三
    百四十四萬元，分期給付，被告應於九十二年九月二十六日支付十五萬元，於九
    十二年十月六日支付三百萬元，餘尾款九百九十八萬元配合銀行貸款放款支付。
    被告已給付四十六萬元。
  (二)上開買賣契約第三條約定：「甲方（原告）於九十二年八月二十一日應將有關產
    權移轉登記所需證件一切備妥交與乙方（被告），並協同辦理產權移轉登記。產
    權移轉登記所需一切證件如有缺失，甲方應即刻供給，不可刁難，否則一切責任
    由甲方負責」、第十條約定：「買賣標的物如有設定抵押權登記者，約於九十二
    年十月六日以前辦理民間抵押權塗銷登記。逾期不辦理抵押權塗銷登記者，則視
    為違約，一切均由甲方負全部責任」及其他特約事項：「九十二年八月二十二日
    甲方出具印鑑證明、戶籍謄本」。
  (三)系爭土地於兩造簽約時，設定有左列二筆抵押權，迄今尚未塗銷：
    (1)登記日期九十二年一月二十九日，權利人台灣土地銀行，權利價值最高限額九
      十六萬元，存續期間九十一年一月二十八日至一百四十一年一月二十七日，義
      務人兼債務人均為原告。
    (2)登記日期九十二年六月十七日，權利人蔡富羽，權利價值最高限額一百二十萬
      元，存續期間九十二年六月十六日至同年九月十五日，義務人兼債務人均為原
      告。
  (四)原告於九十二年十月二十四日及十一月五日寄發存證信函予被告，被告於九十二
    年十月三十日及十一月十九日寄發存證信函予原告。被告並另以原告違約為由，
    主張解除本件買賣契約，起訴請求返還價金及支付違約金。
四、原告主張被告未於九十二年十月六日給付三百萬元價金，顯然違約，為被告所否
    認，並以前揭情詞置辯。是兩造之主要爭點在於：(一)原告是否已交付系爭土地所
    有權狀正本予被告？(二)被告有無先為給付三百萬元價金之義務，原告始需塗銷第
    二順位之民間抵押權？經查：
  (一)原告是否已交付所有權狀正本予被告？
　(1)依兩造買賣契約第三條約定：「甲方（原告）於九十二年八月二十一日應將有關
    產權移轉登記所需證件一切備妥交與乙方（被告）並協同辦理產權移轉登記。產
    權移轉登記所需一件證件如有缺失，甲方應即刻供給，不可刁難，否則一切責任
    由甲方負責」，及其他約定事項：「九十二年八月二十二日甲方出印鑑證明、戶
    籍謄本」等內容可知，原告依約應於九十二年八月二十一日交付系爭土地所有權
    狀正本，及應於同年月二十二日出具印鑑證明及戶籍謄本予被告，堪以認定。
  (2)然原告主張已依約交付所有權狀正本，為被告所否認，由卷附原告委託鍾錦鴻代
    書繕寫寄發之鳳山新甲郵局九十二年十一月五日第一八五號存證信函：「... 本
    人已如期於九十二年八月二十二日交付印鑑證明書、戶籍謄本『正本』及土地所
    有權狀『影本』供貴公司向銀行辦理貸款估價... 」之內容所示，益徵原告應僅
    交付土地所有權狀影本而尚未交付正本予被告。且原告主張交付之時間，先供稱
    係於九十二年八月二十一日交付，嗣更正為九十二年九月初始交付，鍾錦鴻也有
    在場等語（本院九十三年二月十九日言詞辯論筆錄），前後供述不一，是否屬實
    ，洵非無疑。且證人鍾錦鴻到庭證稱：「我不曉得原告何時交付正本，我是後來
    才聽到原告有交付正本，並要我去幫他要回來，我後來在十月份有要回正本」等
    語在卷（見同上筆錄第五頁），是原告主張鍾錦鴻亦在場見聞伊交付權狀正本予
    被告之事實，亦非屬實。而上揭存證信函寄發之時間係在鍾錦鴻所謂取回所有權
    狀正本之時間之後，若原告曾交付所有權狀正本予被告，嗣經取回，則何以該信
    函僅提及交付所有權狀影本一節，而隻字未提原告先前交付所有權狀正本之事實
    ？而鍾錦鴻復證稱前揭存證信函係依據兩造契約約定抄寫，沒有注意兩造約定要
    交付權狀正本，且向銀行貸款有沒有交付正本也不生影響等語，然遍觀兩造買賣
    契約全文並無任何有關原告應交付權狀影本之相關記載，因此，證人鍾錦鴻所述
    ，顯與事實不符，不足採信。參以，依系爭土地登記簿謄本所載，原告於九十二
    年九月二十三日尚辦理第三順位抵押權登記予高雄市農會，而依抵押權設定登記
    之地政相關規定，土地所有權人需提出所有權狀正本始得辦理，此有高雄縣路竹
    地政事務所九十三年三月一日路地所一字第０九三０００一五八七號函送之原告
    與高雄市農會設定第三順位抵押權登記申請書等資料附卷可查，由此足見，原告
    於九十二年九月二十三日提供系爭土地供高雄市農會設定第三順位抵押權時，尚
    需提出土地所有權狀正本，準此，則其供稱伊早於九十二年八月二十一日或九月
    初即已交付權狀正本予被告，嗣於九十二年十月間才委由鍾錦鴻取回等情，即有
    矛盾，且與事實不符而不足採信。此外，原告復無法舉證證明確有交付所有權狀
    正本予被告之事實。是被告抗辯，原告違反買賣契約第三條約定在先，可以採信
    。
　(二)被告有無先為給付三百萬元價金之義務，原告始需塗銷第二順位之民間抵押權？
  (1)依系爭買賣契約第十條約定，被告應於「... 九十二年十月六日支付新台幣三百
    萬元」，原告則應「... 於九十二年十月六日『以前』辦理民間抵押權塗銷登記
    」，此有兩造所不爭之不動產買賣契約書附卷可參。是由該約定內容，足徵，原
    告有先塗銷第二順位民間抵押權之義務，被告始需給付三百萬元價金。至證人鍾
    錦鴻固證稱：「（兩造有無約定原告應先給付三百萬元，被告才須塗銷抵押權？
    ）有，因被告無資金還錢，所以無法塗銷」等語在卷，然依契約所記載之文字，
    並不足以認定被告有先為給付三百萬元價金之義務。況縱認被告有先為給付三百
    萬元價金之義務，然原告始終未依約交付所有權狀正本予被告，已違反兩造買賣
    契約第三條約定在先，業如前述。且不動產買賣之所有權移轉登記與價金之交付
    ，乃為對價關係，此觀民法第三百四十五條規定灼然甚明，本件買賣價金高達一
    千三百四十四萬元，而採分期給付之方式，惟所有權之移轉卻無從逐期進行，衡
    之交易常情，買賣雙方通常約定，買方交付定金或先期價款後，賣方即交付所有
    權狀正本予買方，以擔保後續雙方依約履行，降低買方交付部分價金後，賣方將
    土地出賣或設定負擔之風險。而本件買賣價金為一千三百四十四萬元，被告已給
    付四十六萬元前金，然系爭土地原於兩造簽約時，原設定有第一、二順位，權利
    價值最高限額各為九十六萬元及一百二十萬元之抵押權登記，故兩造約定由原告
    負責塗銷第二順位之民間抵押權一百二十萬元，由被告承受第一順位之最高限額
    抵押權，然簽約後之九十二年九月二十三日，原告復提供系爭土地予高雄市農會
    設定第三順位，權利價值最高限額為二百萬元之抵押權登記，此有土地登記謄本
    可證，準此，原告既未交付所有權狀正本予被告，已屬違約在先，縱使被告嗣未
    如期給付三百萬元，原告亦不得既未塗銷第二順位之民間抵押權，復另行設定第
    三順位抵押權增加系爭土地之負擔，是被告抗辯本件應為原告違約，自非無據。
  (2)參以，被告以原告違約為由，另案訴請原告給付違約金，並經本院九十二年度訴
    字第三三三五號判決原告應返還被告價金四十六萬元及給付違約金十萬元，共計
    五十六萬元，此有上開判決附卷可佐。
  (3)承上所述，原告主張被告應先給付三百萬元，伊始需塗銷第二順位民間抵押權，
    並不足採。因此，原告告既未於九十二年十月六日以前塗銷第二順位民間抵押權
    ，復於九十二年九月二十三日設定第三順位之最高限額抵押權，自屬違約。
五、綜上所述，原告主張被告未於九十二年十月六日給付三百萬元價金，顯然違約，
    並無可採。從而，原告以被告違約為由，本於買賣契約請求被告給付五十四萬元
    之違約金，即屬無據，應予駁回。
六、結論：本件原告之訴為無理由，依民事訴訟法第七十八條，判決如主文。
中　　　華　　　民　　　國　　九十三　　年　　　五　　　月　　　十七　　日
                                臺灣高雄地方法院民事第一庭
~B法　　　官　蘇姿月
正本係照原本作成。
如不服本判決，應於送達後廿日內，向本院提出上訴狀並表明上訴理由，如於本判決
宣示後送達前提起上訴者，應於判決送達後十日內補提上訴理由書（須附繕本）。
中　　　華　　　民　　　國　　九十三　　年　　　五　　　月　　十七　　　日
~B法院書記官　歐文政
